臺灣板橋地方法院刑事裁定　　　　　　　96年度聲字第2914號
異　 議　人
即 受 刑 人 甲○○
上列異議人即受刑人因妨害兵役案件，以臺灣板橋地方法院檢察
署檢察官93年度執字第7124號執行指揮為不當，向本院聲明異議
，本院裁定如下：
    主  文
異議駁回。
    理  由
一、聲明異議意旨略以：聲明異議人即受刑人甲○○因妨害兵役
    案件，經臺灣板橋地方法院檢察署（下稱板橋地檢署）檢察
    官以93年度偵字第14816 號聲請簡易判決處刑，由本院以93
    年度簡字第4695號刑事簡易判決處有期徒刑4 月，如易科罰
    金，以銀元300 元折算1 日確定。嗣後，聲明異議人經檢察
    官通知執行之際，年齡尚未滿20歲，並處於學齡階段，且當
    時聲明異議人確係在校就學中，若此時入監服刑自會使學業
    中斷，無法如期完成學業，對聲明異議人生涯規劃影響甚鉅
    ，自有難以入監服刑之情，從而，聲明異議人遂以在校就學
    為由向檢察官聲請易科罰金，惟檢察官卻以聲明異議人確有
    明顯逃避兵役之行為，及若予准予易科罰金，將嚴重破壞兵
    役公平性，聲明異議人入監服刑並無困難等為由，以93年度
    執字第7124號執行命令駁回聲明異議人易科罰金之聲請。然
    就「自由刑之最後手段性」、「短期自由刑的缺失與國際的
    趨勢」、「易科罰金之本質、刑事政策及立法理由」、「中
    華民國96年罪犯減刑條例立法理由」等觀之，前揭執行命令
    不准聲明異議人易科罰金之指揮自有不當。聲明異議人因一
    時失察，誤蹈法網，實欲彌補過錯，以圖自新，僅因聲明異
    議人現在海外就學進修，若該4 月徒刑無法以易科罰金代之
    ，聲明異議人勢必入監服刑使學業中斷，甚且無法如期完成
    學業，對聲明異議人生涯規劃影響甚鉅，且需與其它具有重
    大惡意之重大刑事罪犯相處，反有感染不良惡習之可能，甚
    且損害刑罰之教育目的，復參以聲明異議人依前揭減刑條例
    減刑後，僅餘2 月徒刑，如入監服刑，確有執行時間過短，
    甚且在入監服刑之威嚇效果及徒刑執行之教育目的達到前，
    即已執行完畢，完全無法達到前揭徒刑執行之目的。故對前
    揭執行命令聲明異議，請予撤銷並為准予易科罰金之裁定等
    語。
二、按「受刑人或其法定代理人或配偶以檢察官執行之指揮為不
    當者，得向諭知該裁判之法院聲明異議」，刑事訴訟法第48
    4 條固定有明文。又刑法業於民國94年2 月2 日修正公布，
    95年7 月1 日起施行，修正前刑法第41條第1 項規定：「犯
    最重本刑為5 年以下有期徒刑以下之刑之罪，而受6 個月以
    下有期徒刑或拘役之宣告，因身體、教育、職業、家庭之關
    係或其他正當事由，執行顯有困難者，得以1 元以上3 元以
    下折算1 日，易科罰金。但確因不執行所宣告之刑，難收矯
    正之效，或難以維持法秩序者，不在此限」；修正後刑法第
    41條第1 項規定：「犯最重本刑為5 年以下有期徒刑以下之
    刑之罪，而受6 個月以下有期徒刑或拘役之宣告者，得以新
    臺幣1,000 元、2,000 元或3,000 元折算1 日，易科罰金。
    但確因不執行所宣告之刑，難收矯正之效，或難以維持法秩
    序者，不在此限」。此一法律變更，對確定判決主文之刑罰
    權內容不生影響，應純屬執行事項，自無刑法第2 條第1 項
    新舊法比較問題，於修正後應逕行適用新法規定。惟有期徒
    刑或拘役得易科罰金之案件，法院所諭知者，僅係易科罰金
    之折算標準而已，至於是否准予易科罰金，乃賦予執行檢察
    官依個案依前開法律規定裁量之權能，亦即執行檢察官得考
    量受刑人如不接受有期徒刑或拘役之執行，是否難收矯正之
    效，或難以維持法秩序，以作為其裁量是否准予易科罰金之
    憑據，非謂受刑人一有身體、教育、職業、家庭等諸項事由
    或暫時無法執行，執行檢察官即必然應准予易科罰金，其理
    自不待言。
三、經查：
(一)、受刑人因妨害兵役案件，經板橋地檢署檢察官以93年度偵字
    第14816 號聲請簡易判決處刑，由本院以93年度簡字第4695
    號刑事簡易判決處有期徒刑4 月，如易科罰金，以銀元300
    元折算1 日確定，嗣指揮執行受刑人刑罰之板橋地檢署檢察
    官認受刑人藉故在大陸就學，逃避兵役明顯，且核受刑人並
    無刑事訴訟法第467 條規定之情事，如輕易准予易科罰金，
    則嚴重破壞兵役公平性，其入監執行應無困難，且若非執行
    此所宣告之徒刑，實不足以收預防、矯正其反社會性格之效
    ，並維持法律秩序，乃於94年1 月19日以93年度執字第7124
    號執行命令駁回受刑人准予易科罰金之聲請在案，業經本院
    調閱前揭卷宗查核屬實，合先敘明。
(二)、本院審酌：
１、按人民有依法律服兵役之義務，及中華民國男子依法皆有服
    兵役之義務，以及男子年滿18歲之翌年1 月1 日起役，至屆
    滿36歲之年12月31日除役，稱為役齡男子，但軍官、士官、
    志願士兵除役年齡，不在此限；男子年滿15歲之翌年1 月1
    日起，至屆滿18歲之年12月31日止，稱為接近役齡男子，此
    為憲法第20條、兵役法第1 條及第3 條分別所明定；又役男
    得因就學而申請准予緩徵，並得依法申請入出境，此為兵役
    法第35、36條、免役禁役緩徵緩召實施辦法及役男出境處理
    辦法等定有明文，並為一般國民所知悉之事項。而受刑人係
    72年12月6 日出生，於92年8 月25日時業已年滿19歲而為役
    齡男子，本應遵守前揭法規相關規定。
２、又查受刑人於92年8 月20日依役男出境處理辦法第4 條第1
    項第3 款之規定，向臺北縣板橋市公所（下稱板橋市公所）
    申請以觀光為由，於92年8 月25日出境及92年8 月29日返國
    ，經板橋市公所審核後予以准許，受刑人隨即於92年8 月25
    日出境至大陸地區，並至天津中醫學院入學就讀，學習期限
    自92年8 月至97年7 月止，迄今尚未返國乙節，此有臺灣省
    臺北縣板橋市役男出境申請書、在學證明及法務部- 入出境
    資訊連結作業之入出境查詢結果瀏覽各1 紙在卷可證，是受
    刑人明知其為役齡男子須依法服兵役，且其於92年8 月25日
    出境至大陸地區係基於就學之目的而非觀光，並非短期4 日
    甚或2 個月內返國，況審酌上開申請書並載明「本人聲請出
    境期限不得逾二個月，如屆期無故未歸，經催告仍未返國接
    受徵兵處理，願依妨害兵役治罪條例規定移送法辦」等語明
    確，受刑人逾規定期限返國而逃避兵役之意圖甚明，足認受
    刑人視法令規律為無物，有予以矯正之必要；況受刑人另辯
    稱：伊因不在國內，無法收受兵役催告之通知，致無法知悉
    應於通知之時日返國接受徵兵處理，今後接獲兵役通知，必
    將依其入營徵召等語（詳見聲明異議狀第3 頁）明確，顯見
    受刑人返國接受入監服刑，對其學業中斷並無重大不良之影
    響；又受刑人未能依檢察官通知到案期限到案執行，經合法
    傳喚、拘提無著後，認已逃匿，而於94年1 月14日以板檢博
    任緝字第0139號發布通緝在案，此有臺灣高等法院被告前案
    紀錄表1 份在卷可證，且依中華民國96罪犯減刑條例第5 條
    之規定：「本條例施行前，經通緝而未於中華民國96年12月
    31 日 以前自動歸案接受偵查、審判或執行者，不得依本條
    例減刑。」，是受刑人既未於96年12月31日以前自動歸案接
    受執行者，自無該減刑條例之適用，亦無受刑人所稱僅餘有
    期徒刑2 月之短期自由刑期入監執行之情事。
(三)、綜上所述，揆諸前揭法條及說明，本院認執行檢察官因認本
    案受刑人所處之有期徒刑，如准予易科罰金，非但難收矯正
    之效，且難以維持法秩序，並嚴重破壞兵役公平性，因此駁
    回受刑人易科罰金之聲請，核無不當。則本件聲明異議為無
    理由，應予駁回。
中　　華　　民　　國　　96　　年　　12　　月　　31　　日
                  刑事第六庭    法　官  饒金鳳
以上正本證明與原本無異。
如不服本裁定應於送達後5日內向本院提出抗告狀。
                                書記官  王春森
中　　華　　民　　國　　96　　年　　12　　月　　31　　日
